---
title: "Cap2: Diseño de Bloques Completos al Azar"
author: "Franklin Santos"
format: html
editor: visual
---

## Practica 

```{r}
library(data.table)
(DBA <- fread("https://archive.org/download/byrong_DBA1/DBA1.txt",header=T, sep="\t", dec=","))
tail(DBA)
attach(DBA)
```

Identificación de factores y bloque

```{r}
TRAT<- factor(DBA$Material)  # definimos los tratamientos
BLOQ<-factor(DBA$Bloque)     # definimos los bloques
ALT<-as.vector(DBA$Altura)   # definimos la variable respuesta
ALT1<-as.numeric(ALT)        # la variable respuesta la definimos como numérica
```


Podemos construir un Boxplot de la variable altura en cada tratamiento.

```{r}
boxplot(ALT1~TRAT,xlab="Clones de eucalipto", ylab="Altura en metros",col="green3")
```

Análisis de varianza usando la función (aov)

```{r}
library(agricolae)  #usamos paquete agricolae
m1<-aov(ALT1 ~ BLOQ + TRAT)
anova(m1)
```

Análisis de varianza usando la función modelo lineal (lm)

```{r}
m2 <- lm(ALT1 ~ BLOQ + TRAT)
anova(m2)
```
## Evaluación de los Supuestos del modelo estadístico
### Prueba de normalidad Shapiro-Wilk

Hipótesis:

Ho: Los residuos siguen la distribución normal

Ha: Los residuos no siguen la distribución normal

Prueba de normalidad Shapiro-wilk para los residuos
```{r}
shapiro.test(m2$res)
```


Para construir el gráfico QQ-plot y verificar la normalidad, se puede usar el paquete “car” y cargar su respectiva librría con library(car)

```{r}
library(car)
qqPlot(m2)
```

### Gráfico de predichos contra residuos estandarizados

Para evaluar los supuestos de homogeneidad de varianzas e independencia de los residuos, obtenga los valores predichos y los residuos de la siguiente manera:
```{r}
fit_m1 <- fitted(m1)  # valores ajustados
res_m1 <- rstandard(m1) # residuos estandarizados
plot(fit_m1,res_m1,xlab="Valores predichos", ylab="Residuos estandarizados",abline(h=0))
```











